【裁判字號】    99,訴,295
【裁判日期】    990827
【裁判案由】    拆屋還地等
【裁判全文】
臺灣桃園地方法院民事判決             99年度訴字第295號
原      告  戊○○
訴訟代理人  葉海萍律師
複  代理人  己○○
被      告  丁○○○
            丙○○
            甲○○
兼  上三人
訴訟代理人  乙○○
共      同
訴訟代理人  鐘儀婷律師
上列當事人間因請求拆屋還地事件，本院於民國99年8 月13日言
詞辯論終結，判決如下：
    主  文
被告丁○○○、丙○○應將坐落桃園縣平鎮市○○段二二七地號
土地如附圖編號Ａ（面積二十一點九平方公尺）、編號Ｃ（面積
三十點六平方公尺）、編號Ｅ（面積十九點五平方公尺）、編號
Ｇ（面積三十五點二平方公尺）、編號Ｉ（面積八點一平方公尺
）所示之遮雨棚、編號Ｂ（面積一百一十三點二平方公尺）、編
號Ｊ（面積二十點七平方公尺）、編號Ｋ（面積五點一平方公尺
）所示之鐵皮屋、編號Ｄ（面積二百八十四點四平方公尺）、編
號Ｈ（面積一百七十二點一平方公尺）所示之主體結構拆除，並
將該土地返還原告。
被告丁○○○、丙○○應自民國九十九年二月四日起至返還土地
之日止，按年給付原告新台幣壹拾肆萬仟貳佰玖拾柒元。
原告其餘之訴均駁回。
訴訟費用由被告丁○○○、丙○○負擔。
本判決第一項於原告以新臺幣參佰陸拾萬貳仟元或等額之日盛銀
行新莊分行可轉讓定期存單為被告丁○○○、丙○○供擔保後，
得假執行。但被告丁○○○、丙○○以新臺幣壹仟零捌拾萬肆仟
壹佰陸拾元為原告預供擔保，得免為假執行。
原告其餘假執行之聲請駁回。
    事實及理由
一、原告主張：原告於民國99年2月3日取得桃園縣平鎮市○○段
    227 地號土地（下稱系爭土地）之所有權，被告等之被繼承
    人吳國樑，對於系爭土地並無正當使用權源，竟於系爭土地
    上起造如附圖編號Ａ、Ｂ、Ｃ、Ｄ、Ｅ、Ｇ、Ｈ、Ｉ、Ｊ所
    示之遮雨棚、鐵皮屋、主體結構等地上物（門牌號碼為桃園
    縣平鎮市○○○路19號，下稱系爭地上物），作為其里長辦
    公室及住家使用，共計占用面積達710.8 平方公尺。吳國樑
    於95年6 月25日死亡，其對系爭房屋之處分權應由其繼承人
    繼承，被告等為吳國樑之繼承人，負有拆除系爭房屋之義務
    。又被告等無權占用系爭土地獲有相當於租金之不當得利，
    系爭土地於99年1 月之申報地價為每平方公尺新臺幣（下同
    ）2,880 元，依當地繁榮程度及系爭土地為乙種建築用地之
    情形，原告主張以年息百分之8 據以計算為適當，被告等應
    自原告獲得土地之日起至遷讓之日止，按年給付16萬3,768
    元予原告（計算式：710.8 ×2,880 ×8%＝163,768.32，小
    數點以下四捨五入) 。爰依民法第767 條、民法第179 條、
    土地法105 條、第97條之規定請求被告拆屋還地及給付相當
    於租金之不當得利等語。並聲明：(一)被告等應將坐落於桃園
    縣平鎮市○○段22 7地號土地如附圖所示編號A 面積21 .9
    平方公尺之遮雨棚、編號B 面積113.2 平方公尺之鐵皮屋、
    編號C 面積30.6平方公尺之遮雨棚、編號D 面積284. 4平方
    公尺之主體結構、編號E 面積19.5平方公尺之遮雨棚、編號
    G 面積35.2平方公尺之遮雨棚、編號H 面積172.1 平方公尺
    之主體結構、編號I 面積8.1 平方公尺之遮雨棚、編號J 面
    積20.7平方公尺之鐵皮屋及編號K 所示面積5.1 平方公尺之
    鐵皮屋拆除，並將該土地返還原告。(二)被告等應自99年2 月
    4 日起至返還土地之日止，按年給付原告16萬3,768 元。(三)
    第一項聲明如受有利判決，請准原告以現金或等額之日盛銀
    行新莊分行可轉讓定期存單供擔保後得假執行。
二、被告則以：系爭地上物雖為被告等人之被繼承人吳國樑無權
    占用系爭土地所建造，惟被告等人於吳國樑死亡後，為辦理
    吳國樑之遺產繼承而調閱吳國樑之遺產資料後發現，系爭地
    上物之納稅義務人係吳國樑與訴外人即吳國樑之胞弟吳泰森
    所共有，持分各為1/2 ，故被告等人於97年11月19日協議分
    割遺產時，約定將系爭地上物持分1/2 分歸被告丙○○取得
    ，並辦理納稅義務人之變更，是系爭地上物之所有權人應有
    被告丙○○與訴外人吳泰森，其等2 人方有拆除系爭地上物
    之權利等語置辯。
三、原告主張坐落桃園縣平鎮市○○段227 地號土地為其所有，
    惟遭被告之被繼承人吳國樑（民國95年6 月25日死亡）無權
    占用系爭土地起造如附圖編號編號Ａ、Ｂ、Ｃ、Ｄ、Ｅ、Ｇ
    、Ｈ、Ｉ、Ｊ所示之遮雨棚、鐵皮屋、主體結構等地上物，
    現系爭地上物供作里長辦公室及住家使用迄今等事實，業據
    原告提出土地登記謄本及戶籍謄本等件為證，並經本院會同
    桃園縣平鎮地政事務所人員至現場履勘測量，製有勘驗筆錄
    及土地複丈成果圖等件在卷可憑，復為被告等4 人所不爭執
    ，此部分原告之主張，堪信為真實。
四、原告主張被告4 人因繼承取得系爭地上物之所有權，而訴請
    被告4 人拆屋還地，並給付相當於租金之不當得利，被告則
    以前開情詞置辯，則本件之爭點在於：(一)原告是否得請求被
    告等人拆除系爭地上物？(二)原告請求被告等應自99年2 月4
    日起至返還土地之日止，按年給付原告相當於租金之不當得
    利163,768 元，是否有據？茲分述如下。
  (一)原告是否得請求被告等人拆除系爭地上物？
    1.查被告於本院審理中陳稱系爭土地在被告乙○○出生前就
      蓋有房屋，原登記納稅義務人為吳國樑之父，後改為吳國
      樑，嗣由吳國樑進行重建，重建後變更納稅義務人為丁○○○繳稅，吳國樑死亡後，被告等4 人協議系爭地上物由
      被告丙○○與丁○○○共同繼承等語明確（見本院卷第30
      頁），此核與桃園縣政府地方稅務局中壢分局所檢送坐落
      桃園縣平鎮市○○○路19號房屋之稅籍資料即「稅籍編號
      00000000000 、納稅義務人丁○○○、持分比率100000/1
      00000 、三樓層、鋼筋混凝土造、起課年月8207、折舊年
      數16」、「稅籍編號00000000000 、納稅義務人丁○○○
      、持分比率100000/100000 、三樓層、鋼筋混凝土造、起
      課年月8207、折舊年數16」相符，由此堪認系爭地上物應
      係由吳國樑拆除原有建物，另行出資起造而取得所有權，
      嗣因繼承、遺產分割而由被告丁○○○、丙○○取得所有
      權。被告嗣後雖改稱系爭地上物係被告丙○○與訴外人吳
      泰森所共有，持分各1/2 ，並提出稅籍編號00000000000
      之稅籍資料影本1 件為證。惟查，系爭土地上所蓋之地上
      物為三層樓鋼筋混凝土建築、鐵皮屋及遮雨棚，且占地數
      百平方公尺，此有本院勘驗筆錄、土地複丈成果圖及現場
      照片（見本院卷第20頁）在卷可憑，然而，被告所提出之
      上開稅籍資料所示之建物為「1 層次、磚石造、面積70.4
      平方公尺、起課年月04601 、折舊年數52」、「1 層次、
      磚石造、47.9平方公尺、起課年月05301 、折舊年數45」
      （見本院卷第80頁），其層次、面積、構造別均與系爭土
      地上現存之地上物顯不相同，難認該稅籍資料所載之建物
      為系爭地上物，衡諸被告前稱系爭土地於被告乙○○（民
      國61年6 月4 日生）出生前即蓋有建物，原登記納稅義務
      人為吳國樑之父，後由吳國樑拆除重建，及被告所提出之
      稅籍資料所示建物之起課日期為46年1 月及53年1 月等情
      ，堪認被告提出上開稅籍資料所示之建物應為前由吳國樑
      之父起造，後經吳國樑拆除重建之原有建物，是被告以上
      開稅籍資料為據，抗辯系爭地上物為被告丙○○與訴外人
      吳泰森所共有云云，並無足採。
    2.按所有人對於無權占有或侵奪其所有物者，得請求返還之
      。對於妨害其所有權者，得請求除去之，有妨害其所有權
      之虞者，得請求防止之，民法第767 條定有明文。查系爭
      地上物既為吳國樑所建，並因繼承而由被告丁○○○、丙○○取得所有權，被告復自承其占地建屋並無任何正當權
      源（見本院卷第75頁背面），依上開說明，原告請求被告
      丁○○○、丙○○拆屋還地，為有理由，自應准許。至被
      告乙○○、甲○○對於系爭地上物並無所有權，原告請求
      該2 人拆屋還地，即屬無據，不應准許。
  (二)原告請求被告等應自99年2 月4 日起至返還土地之日止，按
    年給付原告相當於租金之不當得利16萬3,768 元，是否有據
    ？
    1.按無法律上之原因而受有利益，致他人受有損害者，應返
      還其利益，民法第179 條定有明文。又依不當得利之法則
      請求返還不當得利，以無法律上之原因而受有利益，致他
      人受有損害為要件，故其得請求返還之範圍應以對方所受
      之利益為度，非以請求人所受損害若干為準，無權佔有他
      人土地，可能獲得相當於租金之利益為社會通常之觀念，
      最高法院61年度台上字第1695號著有判例可參。再者，建
      築房屋之基地租金，依土地法第105 條準用同法第97條規
      定，以不超過該土地申報價額年息百分之10為限，而該條
      所謂土地價額，依土地法施行法第25條規定係指法定地價
      而言，又法定地價依土地法第148 條規定，係指土地所有
      權人依土地法所申報之地價，在平均地權條例施行區域，
      當係指土地所有權人於地政機關舉辦規定地價或重新規定
      地價之時，於公告申報地價期間內自行申報之地價而言，
      未於該期間內申報者，則應以公告地價為其申報之地價。
      又基地租金之數額，除以基地申報地價為基礎外，尚須斟
      酌基地之位置、工商業繁榮之程度、承租人利用基地之經
      濟價值及所受利益等項，以為決定，並非必達申報總地價
      年息百分之10最高額，此亦有最高法院68年度台上字第30
      71號判例可資參照。
    2.經查，系爭土地為乙種建築用地，附近多為工廠及住家，
      前方為關爺東路雙向道，交通尚稱便利，商業活動不發達
      ，再系爭建物目前係供住家及里長辦公室使用，並非供營
      利之用等情，業經本院現場履勘，並製作勘驗筆錄及現場
      照片附卷可考。本院參酌系爭土地附近繁榮程度及土地利
      用情形，認被告丁○○○、丙○○因使用系爭土地所受相
      當租金之利益應以占用土地之申報地價年息百分之7 計算
      為適當。依卷附地價第二類謄本所示，系爭土地99年1 月
      之申報地價為每平方公尺2,880 元（見本院卷第9 頁），
      而被告丁○○○、丙○○所有之系爭地上物占用系爭土地
      之面積合計為710.8 平方公尺（計算式：21.9+113.2+30.
      6+284.4+19.5+35.2+172.1+8.1+20.7+5.1＝710.8 ），依
      此計算被告丁○○○、丙○○自99年2 月4 日起至返還系
      爭土地之日止，所受相當於租金之不當得利金額應為每年
      14萬3,297 元（計算式：710.8 ×2,880 ×7%＝143,297.
      28，小數點以下四捨五入）。至被告甲○○及被告乙○○
      2 人因非系爭地上物之所有權人，並無處分系爭地上物之
      權源，業如前述，而原告復未舉證證明其等有何不當得利
      之情事，是原告請求被告甲○○及被告乙○○給付相當於
      租金之不當得利，即非有據，應予駁回。
五、從而，原告依民法第767 條、第179 條之法律關係，請求(一)
    被告丁○○○、丙○○應將系爭土地如附圖編號Ａ、Ｃ、Ｅ
    、Ｇ、Ｉ所示之遮雨棚及編號Ｂ、Ｊ、Ｋ所示之鐵皮屋，暨
    編號Ｄ、Ｈ所示之主體結構拆除，並將該土地返還原告。(二)
    被告丁○○○、丙○○應自99年2 月4 日起至返還土地之日
    止，按年給付原告新台幣14萬3,297 元，為有理由，應予准
    許。至原告逾此範圍之請求，則無理由，應予駁回。
六、原告陳明就訴之聲明第1 項即拆屋還地部分願供擔保，聲請
    宣告假執行，經核其勝訴部份，合於法律規定，爰酌定相當
    之擔保金額宣告之，並依民事訴訟法法第392 條第2 項依職
    權宣告免為假執行。原告其餘假執行之聲請，因該部份訴之
    駁回而失所依據，應予駁回。
七、本件事證已臻明確，兩造其餘主張及舉證，經核與判決基礎
    不生影響，爰不另一一論述，附此敘明。
八、訴訟費用之負擔：民事訴訟法第79條、第85條第1 項但書。
中    華    民    國    99    年    8     月    27    日
                  民事第二庭    法  官  劉佩宜
以上正本係照原本作成
如對本判決上訴，須於判決送達後 20 日內向本院提出上訴狀。
如委任律師提起上訴者，應一併繳納上訴審裁判費。
中    華    民    國    99    年    8     月    27    日
                                書記官  賴柏仲

司法院資訊處製作；財團法人民間司法改革基金會備份。
